ACORDAO-COMPLETO-2326768

ACÓRDÃO 1291/2019 ATA 5/2019 - SEGUNDA CÂMARA

VISTOS, relatados e discutidos estes autos de Tomada de Contas Especial instaurada pelo Instituto Nacional de Colonização e Reforma Agrária - SR/MT, em razão da inexecução parcial do objeto e da impugnação de despesas quanto aos recursos repassados ao Município de Tapurah/MT por força do Convênio CRT/MT/019/2009,
ACORDAM os Ministros do Tribunal de Contas da União, reunidos em Sessão da Segunda Câmara, com fundamento nos arts. 1º, inciso I, 16, inciso III, alínea “c”, da Lei nº 8.443, de 16 de julho de 1992, c/c os arts. 19 e 23, inciso III, da mesma Lei, e com arts. 1º, inciso I, 209, inciso III, 210 e 214, inciso III, do Regimento Interno do TCU, em:
9.1. acolher parcialmente as alegações de defesa apresentadas por Milton Geller para julgar irregulares as contas do Sr. Milton Geller (CPF XXX.097.439-XX) , ex-Prefeito do Município de Tapurah/MT, e condená-lo, solidariamente com a sociedade empresária Certa Construtora de Obras Ltda. (CNPJ 10.564.852/0001-65) , ao pagamento das quantias abaixo discriminadas, com a fixação do prazo de 15 (quinze) dias, a contar das notificações, para comprovarem, perante o Tribunal (art. 214, inciso III, alínea “a”, do Regimento Interno) , o recolhimento das dívidas aos cofres do Instituto Nacional de Colonização e Reforma Agrária, atualizadas monetariamente e acrescidas dos juros de mora, calculados, respectivamente, a partir das datas de ocorrência abaixo discriminadas, até a data do recolhimento, abatendo-se, na oportunidade, os valores já ressarcidos, na forma prevista na legislação em vigor;
	Valor original (R$) 
	Data da ocorrência

	2.820,52 C
	24/6/2010

	140.956,02 D
	9/12/2010

	14.599,81 C
	10/5/2011

9.2. aplicar, individualmente, ao Sr. Milton Geller (CPF XXX.097.439-XX) e à sociedade empresária Certa Construtora de Obras Ltda. (CNPJ 10.564.852/0001-65) a multa prevista no art. 57 da Lei nº 8.443, de 16 de julho de 1992, c/c o art. 267 do Regimento Interno, no valor de R$ 12.000,00 (doze mil reais) , com a fixação do prazo de quinze dias, a contar das notificações, para comprovarem, perante o Tribunal (art. 214, inciso III, alínea “a”, do Regimento Interno) , o recolhimento das dívidas ao Tesouro Nacional, atualizadas monetariamente desde a data do presente Acórdão até a do efetivo recolhimento, se forem pagas após o vencimento, na forma da legislação em vigor;
9.3. autorizar, desde já, se requerido, o pagamento das dívidas mencionadas nos itens 9.1 e 9.2 acima, em até 36 (trinta e seis) parcelas mensais consecutivas, nos termos do art. 26 da Lei n.º 8.443, de 16 de junho de 1992, c/c o art. 217 do Regimento Interno, fixando aos Responsáveis o prazo de 15 (quinze) dias, a contar do recebimento das notificações, para comprovarem perante o Tribunal o recolhimento da primeira parcela, e de trinta dias, a contar da parcela anterior, para comprovarem os recolhimentos das demais parcelas, devendo incidir sobre cada valor mensal, atualizado monetariamente, os juros devidos, na forma prevista na legislação em vigor;
9.4. alertar os Responsáveis que a falta de comprovação dos recolhimentos de qualquer parcela importará o vencimento antecipado do saldo devedor, nos termos do § 2º do art. 217 do Regimento Interno deste Tribunal;
9.5. determinar à Sec-MT que inclua nas notificações para o pagamento dos valores mencionados nos itens 9.1 e 9.2 o disposto nos itens 9.3 e 9.4, com fundamento no art. 15 e no art. 18, inciso II, alínea “a”, da Resolução n.º 170, de 30 de junho de 2004;
9.6. autorizar, desde logo, nos termos do art. 28, inciso II, da Lei nº 8.443, de 1992, a cobrança judicial das dívidas, caso não atendidas as notificações; e
9.7. encaminhar cópia da presente deliberação à Procuradoria da República no Estado do Mato Grosso, nos termos do § 7º do art. 209 do Regimento Interno do TCU, para adoção das medidas que entender cabíveis, com a informação de que a decisão está sujeita a Recurso de Reconsideração previsto no art. 285 do RI/TCU.

Tomada de Contas Especial instaurada pelo Instituto Nacional de Colonização e Reforma Agrária - SR/MT, em razão da inexecução parcial do objeto e da impugnação de despesas quanto aos recursos repassados, que tinha por objeto a recuperação de estradas vicinais padrão alimentadora em três projetos de assentamento (PA Santa Luzia, PA Rio Borges e PA Bonanza).

Segunda Câmara

Prefeitura Municipal de Tapurah - MT.

3. Interessados/Responsáveis:
3.1. Interessado: Superintendência Regional do Incra No Estado de Mato Grosso (00.375.972/0016-47)
3.2. Responsáveis: Certa Construtora de Obras Ltda. (10.564.852/0001-65); Milton Geller (XXX.097.439-XX).

13.1. Ministros presentes: Ana Arraes (Presidente), Augusto Nardes e Raimundo Carreiro (Relator).
13.2. Ministro-Substituto convocado: Marcos Bemquerer Costa.
13.3. Ministro-Substituto presente: André Luís de Carvalho.

RAIMUNDO CARREIRO

Tratam os autos de Tomada de Contas Especial instaurada pelo Instituto Nacional de Colonização e Reforma Agrária - SR/MT, em desfavor do Sr. Milton Geller, ex-prefeito do Município de Tapurah/MT (gestão 2009/2012) e da sociedade Certa Construtora de Obras Ltda., em razão da inexecução parcial do objeto e da impugnação de despesas quanto aos recursos repassados ao aludido Município por força do Convênio CRT/MT/019/2009, que tinha por objeto a recuperação de estradas vicinais padrão alimentadora em três projetos de assentamento (PA Santa Luzia, PA Rio Borges e PA Bonanza) .
EXAME PRELIMINAR
2.	Não houve exame preliminar nos autos. No entanto, o disposto no art. 4º da IN-TCU nº 56/2007 foi observado, vez que constam nos autos os documentos elencados no referido dispositivo normativo que se enquadram ao caso vertente e que possibilitam a análise do mérito da questão em debate e o amplo exercício do contraditório e do direito de defesa.
INSTRUÇÃO INICIAL
3.	Encaminhados os autos à Unidade Técnica, esta, por meio da instrução inicial contida à peça 4, propôs a citação do Sr. Milton Geller, ex-Prefeito do Município de Tapurah/MT, para que apresentasse alegações de defesa e/ou recolhesse aos cofres do Instituto Nacional de Colonização e Reforma Agrária as quantias indicadas na referida instrução, em virtude da realização de pagamento por serviços não executados e por serviços não previstos no plano de trabalho.
DESPACHO APÓS A INSTUÇÃO INICIAL
4.	O então Relator da presente TCE, com efeito, acolheu a proposta formulada pela Unidade Técnica em sua instrução inicial com a ressalva de que o débito pertinente aos serviços não executados deveriam ser solidariamente imputados à sociedade empresária beneficiária dos respectivos pagamentos. (peça 7) 
INSTRUÇÃO INICIAL COMPLEMENTAR
5.	Encaminhado aos presentes autos cópia do contrato celebrado entre o Município de Tapurah/MT e a sociedade beneficiária dos pagamentos, foi então proposta a citação solidária do ex-gestor, Sr. Milton Geller, com a referida sociedade, Certa Construtora de Obras Ltda., por conta das irregularidades já apontadas no item 3 supra. (peça 11) 
CITAÇÃO
6.	Conforme ARs inclusos às peças 25 e 28, os responsáveis foram regularmente citados, mas, nada obstante, apenas o ex-gestor ofertou alegações de defesa (peça 27) .
INSTRUÇÃO FINAL
7.	Instruído o feito, a Unidade Técnica apresentou proposta final de encaminhamento acorde, que, nos termos do inciso I, §3º do art. 1º da Lei nº 8.443/92 transcrevo (Peças 29/31) :
“ (...) 
INTRODUÇÃO
Trata-se de tomada de contas especial instaurada pelo Instituto Nacional de Colonização e Reforma Agrária - SR/MT, em desfavor do Sr. Milton Geller, CPF XXX.097.439-XX, ex-prefeito de Tapurah, Gestão 2009/2012, em razão da inexecução parcial do objeto e da impugnação de despesas quanto aos recursos repassados à prefeitura municipal de Tapurah por força do Convênio CRT/MT/019/2009 (Siconv 718678) . 
O convênio tinha como objeto a recuperação de estradas vicinais padrão alimentadora, com 46,88 km 25,06 km em três projetos de assentamento (PA) , sendo: a) no PA Santa Luzia, 25,06 km; b) no PA Rio Borges, 6,72 km; e c) no PA Bonanza, 15,10 km.
HISTÓRICO
Conforme disposto na Cláusula Quinta do Termo de Convênio foram previstos R$ 651.496,11 para a execução do objeto, dos quais R$ 638.466,19 seriam repassados pelo concedente e R$ 13.029,92 corresponderiam à contrapartida (peça 1, p. 120) . Os recursos federais foram repassados em parcela única, mediante a ordem bancária 2010OB800956, no valor de R$ 638.466,19, emitida em 24/6/2010 (peça 1, p. 137) . 
	O ajuste deveria viger, inicialmente, no período de 22/12/2009 a 20/6/2010, e previa a apresentação da prestação de contas até trinta dias após o fim da vigência, conforme Cláusula Décima Quinta do Termo de Convênio (peça 1, p. 127) . A publicação no Diário Oficial da União (DOU) ocorreu em 31/12/2009 à Seção 3, Página 148, número 250 (peça 1, p. 131) . No entanto, o Primeiro Termo Aditivo do Convênio (peça 1, p. 146-147) prorrogou a execução do convênio por 150 dias. O Segundo Termo Aditivo do Termo de Convênio prorrogou a execução por mais 90 dias, o que totalizou 420 dias de vigência, a qual expirou em 15/2/2011 (peça 1, p. 149) .
Ocorre que, a CGU, ao visitar o empreendimento por ocasião de fiscalizações rotineiras naquele munícipio, verificou a existência de diversas falhas na execução do convênio e emitiu, na ocasião, o Relatório de Demandas Especiais 00212.000511/2011-05, de 22/11/2012 (peça 2, p. 145-169) , em que apontava a existência irregularidades, inclusive, que teriam causado débito ao erário. 
Fase interna da tomada de contas especial
Em razão disso, foi então instaurada tomada de contas especial para apuração das irregularidades relacionadas pela CGU. Na primeira instrução dos autos (peça 4) , o auditor informou que o tomador de contas havia apurado os seguintes débitos de responsabilidade do ex-prefeito:
Quadro 1: composição (*) do débito apurado pelo tomador, com datas.
	Descrição
	Natureza
	Data
	Valor

	Item I – Serviços não executados
	Débito
	9/12/2010 (6a med) 
	126.891,09

	Item II – Serviços sem previsão no plano de trabalho, mas aceitos por beneficiar a obra e a comunidade
	Débito
	9/12/2010 (6a med) 
	20.513,46

	Item III – Serviços executados sem previsão no plano de trabalho e sem previsão contratual
	Débito
	12/8/2010 (1a med) 
	2.462,27

		Débito
	8/11/2010 (4a med) 
	23.232,81

		Débito
	9/12/2010 (6a med) 
	14.574,27

		Total item III
		40.269,35

	Item IV – GRU devolução
	Crédito
	10/5/2011
	 (322,85) 

	Item V – Crédito de contrapartida pela inexecução parcial
	Crédito
	9/12/2010
	 (3.723,73) 

Fonte: Relatório do Tomador de Contas. 
 (*) Por questões de organização textual, o detalhamento da composição de cada um dos itens que compõem os débitos do Quadro 1, será apresentado mais adiante nesta instrução.
A tomada de contas especial foi então encaminhada ao controle interno para análise e parecer. Lá, o Relatório de Auditoria 47/2016 do controle interno (peça 3, p. 98-101) , na mesma linha do tomador de contas, concluiu que o débito, no valor atualizado de R$ 314.965,57, era de responsabilidade do ex-prefeito e, assim, emitiu o Certificado de Auditoria pela irregularidade das contas, com o débito para o responsável (peça 3, p. 102) . O Parecer do Dirigente do Controle Interno assentiu com as propostas anteriores (peça 3, p. 103) . Em 14/12/2016, o Ministro de Estado Chefe da Casa Civil da Presidência da República atestou ter tomado conhecimento das conclusões do relatório de auditoria (peça 3, p. 104) . O processo foi posteriormente enviado ao Tribunal de Contas da União para pronunciamento e análise.
Fase externa da tomada de contas especial
Inexecução parcial
Ao analisar o processo chegado do controle interno, a Secex-MT entendeu que assistia razão ao tomador de contas, ao menos em relação aos débitos pela inexecução dos serviços, já que, em sede de defesa, acostada à peça 3, p. 22-45, o responsável não conseguiu comprovar que os serviços constantes do item I do quadro 1 foram executados.
Quadro 2: composição do débito no PA Bonanza
	Ocorrência
	Valor (R$) 

	a) Serviços topográficos
	7.736,32

	b) Estudos ambientais e recuperação de jazidas
	16.152,59

	c) BDTC (80) 27,00 metros (*) 
	15.633,81

	d) Boca BDTC (80) 6 unidades (**) 
	4.231,32

	e) BSTC (100) 9,00 metros (***) 
	3.801,19

	f) Boca BSTC (100) 2 unidades
	1.472,76

	Total do débito: (a) + (b) + (c) + (d) + (e) + (f) 
	49.027,99

Fonte: relatório à peça 2, p. 54
 (*) BDTC – Bueiro Duplo Tubular de Concreto, usado para drenar águas fluviais por sobre a rodovia, evitando alagamentos.
 (**) Boca de BDTC ou BSTC – armação de concreto que dá entrada e saída à tubulação.
 (***) BSTC – Bueiro Simples Tubular de Concreto, com a mesma finalidade do Bueiro Duplo, mas com vazão de drenagem menor. 
Já os serviços que não foram encontrados no assentamento Rio Borges são os seguintes:
Quadro 3: composição do débito no PA Rio Borges.
	Ocorrência
	Valor (R$) 

	a) Serviços topográficos
	4.308,32

	b) Estudos ambientais e recuperação de jazidas
	7.183,68

	c) BDTC (80) 18,00 metros
	10.422,54

	d) Boca BDTC (80) 4 unidades
	2.820,88

	Total do débito: (a) + (b) + (c) + (d) 
	24.735,42

Fonte: relatório à peça 2, p. 59.
Por fim, os serviços não executados no PA Santa Luzia estão arrolados abaixo:
Quadro 4: composição do débito no PA Santa Luzia.
	Ocorrência
	Valor (R$) 

	a) Serviços topográficos
	16.066,46

	b) Estudos ambientais e recuperação de jazidas
	26.789,14

	c) BDTC (80) 36,00 metros
	20.845,08

	d) Boca BDTC (80) 8 unidades
	5.641,76

	e) BSTC (100) 9,00 metros
	3.801,19

	f) Boca BSTC (100) 2 unidades
	1.472,76

	Total do débito: (a) + (b) + (c) + (d) + (e) + (f) 
	74.616,44

Fonte: relatório à peça 2, p. 66.
Serviços não previstos no plano de trabalho e aceitos
O gestor executou diversos serviços não previstos no plano de trabalho, mas, nem todos eles deveriam ser considerados como inúteis ou imprestáveis. É que, segundo o tomador de contas, havia R$ 21.488,46 de serviços que, embora não estivessem previstos no plano de trabalho, deveriam ser considerados no abatimento, por melhorar o desempenho das obras, beneficiando a comunidade dos assentados (peça 3, p. 87) 
Quadro 5: valores considerados executados pelo tomador de contas.
	Assentamento
	Serviços Executados
	Valor (R$) 

	Rio Borges
	BSTC (80) 9 metros
	2.641,05

		Boca BSTC (80) 2 unidades
	1.004,12

		BDTC (100) 9 metros
	7.456,77

		Boca BDTC (100) 2 unidades
	2.121,18

		Total Rio Borges
	13.223,12

	Santa Luzia
	BSTC (80) 18 metros
	5.282,10

		Boca BSTC (80) 4 unidades
	2.008,24

		Escavação mecânica de valas
	975,00

		Total Santa Luzia
	8.265,34

		Total Rio Borges + Santa Luzia
	21.488,46

Fonte: Relatório do Tomador de Contas (peça 3, p. 87-88) .
Foi constatado, também, que o valor relativo à escavação mecânica de valas, no valor de R$ 975,00 havia sido contado em duplicidade (peça 3, p. 89) , de modo que tal montante deveria ser deduzido da rubrica relativa a serviços não executados, porém não previstos no plano de trabalho e o valor aceito cairia para R$ 20.513,46 (R$ 21.488,46 – R$ 975,00) . Embora tal situação seja citada no Relatório do Tomador de Contas, tal montante não foi efetivamente deduzido para fins de cálculo do débito.
O tomador, ao fim, ao invés de deduzir esse valor de R$ 20.513,46 do débito apurado por serviços não executados, no montante de R$ 148.379,55 (peça 2, p. 67 e quadro 1) , para chegar a um valor de débito, nesta rubrica, de R$ 127.866,09, acabou apurando um valor R$ 975,00 menor (R$ 126.891,09) , já que a dedução dos cálculos finais não foi efetivada. Assim, chega-se ao débito constante do item I do Quadro 1. 
Serviços não previstos no plano de trabalho e não aceitos
Embora alguns serviços executados fora do trabalho tenham sido aceitos por beneficiar a obra e a comunidade, outros não puderam ser assim considerados. O controle interno identificou o pagamento de outras despesas sem respaldo contratual, no valor de R$ 37.807,08, conforme relatado no documento à peça 2, p. 168. 
 (...) verificou-se pagamentos de serviços de escavação mecânica de valas para bacias de acumulação e amortecimento no montante de R$ 37.807,08, os quais não foram previstos no projeto básico da licitação em comento, portanto não foi licitado, e também não foi objeto de acréscimo de serviços ao Contrato 030/2010/SMAPF/PM, conforme análise dos respectivos termos aditivos (primeiro ao quarto) . 
Cabe destacar que em análise à documentação disponibilizada pelo Instituto Nacional de Colonização e Reforma Agrária — INCRA (Superintendência Regional de Mato Grosso) relativa ao convênio em tela, não foi identificada solicitação de alteração do objeto quanto aos serviços de escavação mecânica de valas em questão, bem como autorização para tal alteração, tampouco seu pagamento. Desta forma, conclui-se que os pagamentos são indevidos.
O tomador de contas entendeu, ainda, que o valor calculado pelo controle interno não havia considerado o montante de R$ 2.462,27, relativos a 
serviços de escavação mecânica de valas para bacias de acumulação e amortecimento da 1a (primeira) medição, juntada às fls. 404-405, o que levou esta comissão a agregar tal valor ao já́ identificado pela CGU. 
 (...) 
Desse modo o montante a ser ressarcido, relativamente as despesas realizadas por serviços executados de escavação mecânica de valas para bacias de acumulação e amortecimento, sem previsão no Projeto Básico é de R$ 40.269,35 (37.807,08 + 2.462,27) .
Assim, o débito total apurado pelo tomador de contas tem a seguinte composição:
Quadro 6: débito apurado pelo tomador de contas.
	Descrição do débito
	Valor (R$) 

	Item I – Serviços não executados
	126.891,09

	Item II – Serviços sem previsão no plano de trabalho, mas aceitos por beneficiar a obra e a comunidade
	20.513,46

	Item III – Serviços executados sem previsão no plano de trabalho e sem previsão contratual
	40.269,35

	Total
	187.673,90

Fonte: Relatório do tomador de contas, peça 3, p. 89-90. 
No entanto, na instrução anterior, foi comentado que não faria sentido incluir no débito os valores relativos aos serviços que, embora não estivessem no plano de trabalho, haviam sido aceitos:
 (....) 
Em relação ao item II (execução de serviços não previstos no plano de trabalho) , o auditor entendeu que existia contradição no relatório do tomador de contas: ao mesmo tempo em que foi relatado que os serviços, ainda que não previstos no plano de trabalho, foram úteis tanto à obra quanto à comunidade, havia a cobrança do débito. Assim, não faz sentido haver a restituição desses valores à União, conquanto, se caracterizaria como enriquecimento ilícito, já que os serviços foram prestados e estão ou foram utilizados para uma finalidade pública, ainda que não constasse do plano de trabalho inicialmente estipulado. O descumprimento do plano de trabalho poderia configurar irregularidade formal, sujeita à imposição de multa, mas a devolução dos recursos, neste caso, apenas seria necessária se o gasto não fosse pertinente com o objeto maior do convênio, o que não é o caso relatado pelo tomador de contas.
Desse modo, o auditor entendeu que esses valores deveriam ser excluídos do cálculo do débito.
Em relação às datas de débito estipuladas, o auditor entendeu como razoável a sistemática adotada pelo tomador de contas de estabelecer como data inicial para fluência de correção monetária a data das medições, muito embora, não se tenha certeza em que data o desembolso financeiro ocorreu. Nesse caso, diverso do item I, estabelecer a data de débito como a data de liberação dos recursos pela União seria penalizar de maneira excessiva o responsável, com a cobrança de correção monetária pelo período de todo o convênio, ao passo que a obra é construída em diversos meses ao longo da execução do ajuste.
Crédito da contrapartida pela inexecução parcial
Em razão da inexecução parcial, a contrapartida deve ser devolvida proporcionalmente ao valor não executado do convênio, a fim de manter o equilíbrio inicial do ajuste. Como os serviços não executados correspondem a, no máximo, R$ 126.891,09, conforme item I do Quadro 1, acima, de um total de R$ 651.496,11 acordado no convênio, a parte não executada do convênio corresponde, assim, a 19,47%, o que resulta numa devolução de R$ 2.537,82, se usada a mesma proporção em relação à contrapartida (19.47% de R$ 13.029,92) , a fim de manter a proporcionalidade original do ajuste, nos termos da jurisprudência desse Tribunal (a exemplo do despacho do Ministro Benjamin Zymler, à peça 5 do TC Processo 008.452/2016-4) .
Ocorre que a data-base do crédito relativo a essa rubrica também deveria ser ajustada. É que a entidade aportou a contrapartida em 7/1/2010 (peça 2, p. 21) , antes, portanto, do aporte da União, que só ocorreria em 24/6/2010. Ao estabelecer a data de fluência da correção monetária da contrapartida para a data de 7/1/2010, haveria rendimentos desse período para o período anterior ao aporte, fazendo com que a União ficasse em mora com o responsável, nesse caso, o que não é razoável. Assim, ajusta-se a data-base para que coincida com a data da ordem bancária, justificando o item V do Quadro 1, acima.
Devoluções
Quanto às devoluções, item IV do Quadro 1, a comissão processante entendeu que deveriam ser abatidos apenas R$ 322,85, recolhidos por meio de GRU em 10/5/2011 (peça 2, p. 39) . Ocorre que o valor devolvido via GRU tinha montante bem superior a este: R$ 37.121,81. É que do valor recolhido foram deduzidos os rendimentos relativos à aplicação financeira, calculados em R$ 14.276,96, de acordo com memória de cálculo à peça 2, p. 176. 
Além disso, havia um débito de R$ 22.522,00 relativos a retenção de Imposto de Renda Retido na Fonte (IRRF) e Imposto Sobre Serviços de Qualquer Natureza (ISSQN) que foram registrados, mas não pagos, conforme cálculos efetuados à tabela na peça 2, p. 136. O saldo final considerado como crédito ficou, dessa forma, avaliado em R$ 322,85 (R$ 37.121,81 – R$ 14.276,96 – R$ 22.522,00) , pelo tomador de contas.
No entanto, o auditor entendeu que não assistia razão ao tomador de contas, em relação à cobrança dos rendimentos de aplicação financeira do convenente, já que na atualização pelo Sistema Débito do TCU, já é calculada e incluída na dívida a correção monetária, fazendo com que a cobrança por aplicações financeiras se configure em bis in idem. O saldo a ser considerado como crédito era, na verdade, R$ 14.599,81 (R$ 37.121,81, recolhidos via GRU menos R$ 22.522,00, da retenção dos impostos) .
Débito final
Deste modo, com os devidos ajustes realizados pelo auditor, o débito ficou como o demonstrado no Quadro 7 abaixo:
Quadro 7: composição do débito apurado para fins de citação.
	Descrição
	Natureza
	Data
	Valor

	Item I – Serviços não executados
	Débito
	24/6/2010
	126.891,09

	Item III – Serviços executados sem previsão no plano de trabalho e sem previsão contratual
	Débito
	12/8/2010
	2.462,27

		Débito
	8/11/2010
	23.232,81

		Débito
	9/12/2010
	14.574,27

	Item IV – GRU devolução
	Crédito
	10/5/2011
	14.599,81

	Item V – Crédito de contrapartida pela inexecução parcial
	Crédito
	24/6/2010
	2.537,82

Fonte: instrução de peça 4.
Ante o exposto, o auditor propôs a citação do responsável, o ex-prefeito, para que apresentasse suas alegações de defesa em relação aos débitos lá apurados. Embora a instrução tenha seguido pareceres unânimes na unidade técnica, o Exmo. Ministro Relator discordou do posicionamento apresentado pelo auditor (peça 7) :
Acolho a proposta da unidade técnica, com a seguinte ressalva.
Refiro-me ao débito relativo aos serviços não executados (Item 1 do Quadro 8 da instrução) , que deve ser imputado, solidariamente com o ex-prefeito Milton Geller, à empresa Certa Construtora de Obras Ltda., beneficiária do pagamento relativo a tais serviços.  
Em consequência, a data do débito deve ser aquela apontada no relatório do tomador de contas, qual seja, 9/12/2010, correspondente à efetiva transferência do recurso à construtora (peça 1, p. 186) .
A empresa construtora e o ex-prefeito foram então citados por meio dos ofícios abaixo relacionados: 
Quadro 8: ofícios enviados pela Secex-MT
	Ofício Secex-MT
	Data
	Destinatário
	Ciência

	0169/2018
	23/2/2018 (peça 21) 
	Milton Geller
	8/3/2018 (peça 25) 

	0170/2018
	23/2/2018 (peça 22) 
	Certa Construtora Ltda
	Não houve (peça 23) 

	0272/2018
	15/3/2018 (peça 26) 
	Certa Construtora Ltda
	28/3/2018 (peça 28) 

Fonte: e-tcu.
A construtora deixou transcorrer in albis o prazo para apresentação da defesa. Já o Sr. Milton Geller apresentou defesa à peça 27, que será analisada a seguir.
EXAME TÉCNICO 
O Sr. Milton Geller apresentou em sua defesa o documento acostado à peça 27, p. 5-43, onde relaciona fotos, planilhas e outros elementos que justificariam que o valor a ser devolvido à União seria de apenas R$ 5.662,78 (peça 27, p. 28) . Não obstante, esse mesmo documento já fora apresentado ao Incra/SR-MT durante a fase interna desta tomada de contas especial e rechaçado pelos técnicos daquela instituição (peça 3, p. 22-45) . Por motivo não apresentado, o ex-gestor achou por bem trazer o mesmo documento, sem qualquer novidade em relação ao que já fora discutido na fase interna.
Inicialmente, pela leitura dos Quadros 3, 4 e 5, percebe-se que o débito da inexecução é oriundo da não realização dos seguintes serviços: a) serviços topográficos; b) realização de estudos ambientais e de recuperação de jazidas; c) instalação dos bueiros simples e duplos, e das respectivas bocas.  
Serviços topográficos
Assim, quanto aos serviços topográficos, o gestor informa que (peça 27, p. 6-7, p. 15-43 e p. 21-22) :
1.1. os serviços foram realizados, mas que não há ART (anotação de responsabilidade técnica) específica para esse serviço, tendo em vista que a obra como um todo já possuiria ART;
1.2. já havia mais de três anos da execução dos serviços de topografia, tendo sido dispensada a equipe que nela trabalhou;
1.3. que seria impossível realizar os serviços das obras, sem que os serviços topográficos tivessem sido realizados; 
Análise
O Incra analisou essa mesma resposta por ocasião da fase interna e entendeu que não havia elementos comprobatórios da realização do serviço (peça 3, p. 62-64) . 
No entanto, o ex-gestor está correto. É impossível a obra ter sido realizada sem os serviços de topografia terem sido realizados, não sendo razoável condenar o ex-gestor por um serviço que não tem como não ter sido realizado. A ausência de ART é, possivelmente, caso de multa, não de débito. Assim, os seguintes valores devem ser deduzidos do débito:
a) Serviços topográficos (PA Bonanza) : 	R$ 7.736,32
b) Serviços topográficos (PA Rio Borges) : 	R$ 4.308,32
c) Serviços topográficos (PA Santa Luzia)	: R$ 16.066,46
Estudos ambientais e recuperação de jazidas e instalação de bueiros.
Em relação a esse ponto, o gestor informa que concorda que os estudos ambientais e de recuperação de jazidas não foram de fato executados (peça 27, p. 8, p. 16 e p. 23) . Ele também concorda que os serviços de instalação de bueiros (obra de artes especiais) não foram feitos de acordo com o projeto, dando razão aos apontamentos da fiscalização do Incra (peça 27, p. 13, p. 18-19 e p. 24-25) . Estranhamente, ele relaciona algumas fotos que provariam a execução dos bueiros (peça 27, p. 31, p. 34 e p. 38) 
Análise
Tendo em vista que o gestor concorda com os apontamentos do Incra, não há muito o que ser analisado. O que o gestor na verdade tenta demonstrar, mas sem sucesso, é que a ausência desses serviços não comprometeria a obra, e teria sido compensado pela realização de outros serviços. No entanto, a mudança do plano de trabalho teria que ter sido aprovada previamente, sem o que, a não realização de um item previsto no projeto e para o qual foi recebido e gasto dinheiro público é motivo para imputação de débito.
Quanto às fotos apresentadas, é preciso relembrar que, no âmbito deste Tribunal documentos dessa natureza têm valor muito limitado e, ainda assim, é preciso destacar que o Incra/SR-MT acabou aceitando como executados diversos bueiros e é possível que alguns deles sejam os que estão nas fotos, o que não modifica o débito em questão.
Ad argumentandum tantum, caso os serviços que o gestor alega tenha efetivamente sido executados, dado que não foram tempestivamente objeto de alteração de projeto e de alteração contratual, caberia ao ex-gestor (uma vez que a obrigação de prestar contas é dele) demonstrar agora cada serviço que ele alega que foi executado a mais como compensação do que não foi executado.
CONCLUSÃO
Diante da revelia da empresa 	Certa Construtora de Obras Ltda., CNPJ 10.564.852/0001-65, e inexistindo nos autos elementos que conclusão do objeto contratada, de acordo com o plano de trabalho, propõe-se que suas contas sejam julgadas irregulares e que os responsáveis sejam condenados em débito, bem como que lhe seja aplicada a multa prevista no art. 57 da Lei 8.443/1992.
Além disso, em face da análise promovida, propõe-se rejeitar as alegações de defesa apresentadas pelo Sr. Milton Geller, CPF XXX.097.439-XX, exceto em relação ao débito dos serviços topográficos. Os demais argumentos trazidos não foram suficientes para sanear as irregularidades a ele atribuídas. 
Os argumentos de defesa tampouco lograram afastar o débito imputado ao responsável, exceto em relação aos serviços topográficos. Ademais, inexistem nos autos elementos que demonstrem sua boa-fé ou a ocorrência de outros excludentes de culpabilidade. Desse modo, suas contas devem, desde logo, ser julgadas irregulares, nos termos do art. 202, § 6º, do Regimento Interno/TCU, procedendo-se à sua condenação em débito e à aplicação da multa prevista no art. 57 da Lei 8.443/92.
Quadro 9: composição do débito apurado com exclusão dos serviços topográficos.
	Descrição
	Natureza
	Data
	Valor

	Item I – Serviços não executados
	Débito
	24/6/2010
	126.891,09 – 28.111,10 =
98.779,99

	Item III – Serviços executados sem previsão no plano de trabalho e sem previsão contratual
	Débito
	12/8/2010
	2.462,27

		Débito
	8/11/2010
	23.232,81

		Débito
	9/12/2010
	14.574,27

	Item IV – GRU devolução
	Crédito
	10/5/2011
	14.599,81

	Item V – Crédito de contrapartida pela inexecução parcial
	Crédito
	24/6/2010
	2.537,82

Fonte: instrução de peça 4.
Análise da possível dispensa de instauração de TCE
Para que a instauração da tomada de contas especial seja dispensável, nos termos do art. 6o da IN/TCU 71/2012, é preciso que, ou tenha transcorrido mais de dez anos do fato gerador, causando prejuízo à defesa, ou que o valor atualizado do débito seja inferior a R$ 100.000,00. Como não está presente nenhum dos casos acima, a presente TCE deve seguir seu curso natural, com a citação do responsável.
Análise da prescrição da pretensão punitiva
No que se refere à ocorrência da prescrição da pretensão punitiva, consoante o incidente de uniformização de jurisprudência deliberado no Acórdão 1441/2016-TCU-Plenário, tem-se como referência o prazo prescricional de dez anos previsto no art. 205 do Código Civil vigente, a contar da data de ocorrência da irregularidade. 
No presente caso, os fatos geradores ensejadores dos débitos ocorreram entre 24/6/2010 e 9/12/2010, sendo que os responsáveis serão citados por este Tribunal antes do transcurso do prazo de dez anos estabelecido na lei civil, não havendo óbice, portanto, para a imposição de sanções por parte desta Corte.
PROPOSTA DE ENCAMINHAMENTO
Diante do exposto, submetem-se os autos à consideração superior, propondo:
	a) com fundamento nos arts. 1º, inciso I, 16, inciso III, alínea ‘c’, da Lei 8.443/1992 c/c os arts. 19 e 23, inciso III, da mesma Lei, e com arts. 1º, inciso I, 209, inciso III, 210 e 214, inciso III, do Regimento Interno, que sejam julgadas irregulares as contas do Sr. Milton Geller, CPF XXX.097.439-XX, ex-prefeito de Tapurah, e condená-lo, em solidariedade, com a empresa Certa Construtora de Obras Ltda., CNPJ 10.564.852/0001-65, ao pagamento das quantias a seguir especificadas, com a fixação do prazo de quinze dias, a contar das notificações, para comprovarem, perante o Tribunal (art. 214, inciso III, alínea “a”, do Regimento Interno) , o recolhimento das dívidas aos cofres do Instituto Nacional de Colonização e Reforma Agrária, atualizadas monetariamente e acrescidas dos juros de mora, calculados a partir das datas discriminadas, até a data dos recolhimentos, na forma prevista na legislação em vigor, abatendo-se, na oportunidade, os valores já ressarcidos, em razão em das irregularidades apontadas no Apêndice I:
	Valor original (R$) 
	Data da ocorrência

	98.779,99 D
	24/6/2010

	2.537,82 C
	24/6/2010

	2.462,27 D
	12/8/2010

	23.232,81 D
	8/11/2010

	14.574,27 D
	9/12/2010

	14.599,81 C
	10/5/2011

 	Valor atualizado até 8/5/2018: R$ 237.568,87
b) aplicar ao (s) Sr (s) . Sr. Milton Geller, CPF XXX.097.439-XX, ex-prefeito de Tapurah, e à empresa Certa Construtora de Obras Ltda., CNPJ 10.564.852/0001-65, a multa prevista no art. 57 da Lei 8.443/1992 c/c o art. 267 do Regimento Interno, com a fixação do prazo de quinze dias, a contar das notificações, para comprovarem, perante o Tribunal (art. 214, inciso III, alínea “a”, do Regimento Interno) , o recolhimento das dívidas aos cofres do Tesouro Nacional, atualizadas monetariamente desde a data do acórdão até a dos efetivos recolhimentos, se forem pagas após o vencimento, na forma da legislação em vigor;
	c) autorizar, desde logo, nos termos do art. 28, inciso II, da Lei 8.443/1992, a cobrança judicial das dívidas caso não atendidas as notificações;
	d) encaminhar cópia da deliberação ao Procurador-Chefe da Procuradoria da República em Mato Grosso, nos termos do § 3º do art. 16 da Lei 8.443/1992 c/c o § 7º do art. 209 do Regimento Interno do TCU, para adoção das medidas cabíveis; e comunicar-lhe que o relatório e o voto que a fundamentarem podem ser acessados por meio do endereço eletrônico www.tcu.gov.br/acordaos e que, caso haja interesse, o Tribunal pode enviar-lhe cópia desses documentos sem qualquer custo.”
PARECER DO MINISTÉRIO PÚBLICO QUE ATUA JUNTO A ESTE TRIBUNAL DE CONTAS DA UNIÃO
8.	A ilustre representante do Ministério Público, Procuradora-Geral Cristina Machado da Costa e Silva, aquiesceu, no essencial, com a aludida proposta da Unidade Técnica, discordando, com efeito, quanto a alguns aspectos do cálculo do débito a ser imputados aos responsáveis (peça 32) :
“ (...) 
Esta Tomada de Contas Especial foi instaurada pela Superintendência Regional do Instituto Nacional de Colonização e Reforma Agrária no estado de Mato Grosso (Incra-SR/MT) em desfavor do Senhor Milton Geller, prefeito de Tapurah/MT entre os anos de 2009 e 2012, devido à inexecução parcial do objeto e à impugnação de parte das despesas do Convênio Siconv n.º 718678. O referido ajuste destinou R$ 638.466,19 de recursos federais e R$ 13.029,92 de contrapartida para a execução de obras de recuperação de 46,88 km de estradas vicinais no município.
2.	Citados o ex-prefeito e a empresa Certa Construtora de Obras Ltda., contratada para executar as obras, apenas o primeiro se manifestou nos autos. A Unidade Técnica concluiu que os argumentos apresentados são suficientes para elidir apenas parte das irregularidades apuradas. Assim, propõe acolher parcialmente as alegações de defesa do Senhor Milton Geller e julgar irregulares suas contas, condenando-o em solidariedade com a empresa ao pagamento do débito remanescente, e aplicando a ambos multa com fundamento no art. 57 da Lei n.º 8.443/1992.
3.	Endossamos, no essencial, o encaminhamento alvitrado pela Secex-MT, mas divergimos em alguns aspectos do cálculo do débito a ser imputado aos responsáveis. 
4.	A propósito dos serviços não executados, divergimos da conclusão da Unidade Técnica por se acolherem os argumentos de defesa apresentados pelo ex-prefeito relativos aos serviços topográficos e, por consequência, por se afastar toda essa parte do débito.
5.	Com efeito, embora tais serviços tenham constado do plano de trabalho aprovado pelo concedente, o fato de se referirem à recuperação de pistas já existentes, com traçado definido, é suficiente para presumir serem desnecessários ao menos os serviços de “locação e levantamento do eixo da estrada, inclusive nivelamento”. Assim, diante da não apresentação de evidências da realização desses serviços – exigência estipulada nas especificações técnicas do serviço, vale frisar (peça 1, p. 71) –, cabe impugnar os valores correspondentes, que somam R$ 24.007,68 (peça 1, p. 64) .
6.	Todavia, entende-se medida de excessivo rigor estender o mesmo raciocínio aos serviços de “lançamento da linha de greide, locação das obras de arte, cubação e expedição de notas de serviço de terraplenagem”, que de fato se mostram necessários para realizar as novas intervenções nos pavimentos. Logo, a despeito da inexistência de evidências formais de tais serviços, mas levando em conta os argumentos de defesa apresentados pelo ex-prefeito, entende-se possível presumir sua efetiva realização, afastando-se do débito o montante respectivo, de R$ 6.054,42 (peça 1, p. 64) .
7.	Na sequência, divergimos também quanto ao valor do débito correspondente aos serviços de escavação mecânica de valas para bacias de acumulação e amortecimento, os quais foram glosados por não terem sido previstos no projeto básico da obra e não terem obtido autorização do Incra para serem acrescidos ao convênio.
8.	Releva destacar, acerca desse ponto, que as especificações técnicas do projeto previram a execução do serviço de escavação de valas para bacias de acumulação e amortecimento, a despeito de não terem sido previstos quantitativos nas planilhas orçamentárias das obras (peça 1, pp.64, 84) . Tal situação ocorreu também no caso dos bueiros, muitos dos quais foram executados com caraterísticas distintas das previstas no plano de trabalho, mas terminaram aceitos pelo tomador de contas, por beneficiarem a obra e a comunidade (peça 3, p. 87) . Em ambos os casos, a planilha orçamentária trouxe os custos unitários dos serviços, mas sem especificar as respectivas quantidades (peça 1, pp. 49-65, peça 2, p. 187) .
9.	Nesse contexto, não há como desprezar o apontamento constante de relato de engenheiros do Incra que, em vistoria às obras em maio de 2013, consignaram a execução de serviços de escavação mecânica de valas em volume total de 6.200 m³, que, ao preço unitário de R$ 3,25/m³, correspondem a R$ 20.150,00 (peça 2, p. 83-84, peça 2, p. 174) . 
10.	Uma vez que não se infirmou a utilidade de tais bacias de acumulação e amortecimento para a drenagem pluvial das estradas, impõe-se deduzir tal valor do débito original respectivo (R$ 40.269,35) , sob pena de enriquecimento indevido dos cofres públicos.
11.	Nessa linha de entendimento, o débito remanescente assume o valor de R$ 140.956,02, integralmente oriundo do pagamento por serviços não executados, sendo composto pelos valores de R$ 120.836,67 (R$ 126.891,09 – R$ 6.054,42 relativo a parte dos serviços topográficos) e de R$ 20.119,35 (R$ 40.269,35 – R$ 20.150,00 relativo à execução atestada de serviços de escavação de valas para bacias de acumulação e amortecimento) .
12.	Também nos permitimos propor a unificação da data de referência para fins de atualização do débito. É que, como se trata de débito a ser imputado ao ex-gestor em solidariedade com terceiro contratado, não se afigura adequado tomar como base a data em que os recursos federais foram depositados na conta do convênio, consoante proposto para a parcela de maior valor. 
13.	O correto, nesse caso, seria aferir o montante pago indevidamente em cada uma das medições dos serviços. Todavia, a nosso ver, tal medida pode ser dispensada em prol da racionalidade administrativa e economia processual, tomando-se conservadoramente a data do último pagamento efetuado à empresa como referência para o cálculo dos acréscimos legais incidentes sobre todo o montante do débito.
14.	Por fim, diante da alteração no montante dos serviços aprovados (R$ 510.217,24) em relação ao valor total do convênio (R$ 651.173,26) , deve-se rever também o montante do crédito oriundo do excesso da contrapartida aplicado, a fim de manter o equilíbrio inicial do ajuste. Como o total dos serviços impugnados, de R$ 140.956,02, corresponde a 21,65%, cabe considerar como crédito R$ 2.820,52, a título de excesso na contrapartida (21,65% de R$ 13.029,92) .
15.	Feitas essas considerações, esta representante do Ministério Público endossa, em essência, a proposta de encaminhamento oferecida pela Secex-MT às peças 29-31, no sentido de declarar a revelia da empresa Certa Construtora de Obras Ltda., acolher parcialmente as alegações de defesa do Senhor Milton Geller e julgar irregulares suas contas, condenando-o em solidariedade com a empresa ao pagamento do débito apresentado no quadro seguinte, com os acréscimos devidos de atualização monetária e juros de mora calculados a partir das respectivas datas de referência, e aplicando a ambos multa com fundamento no art. 57 da Lei n.º 8.443/1992.
	Valor original 
	Data de referência

	R$ 2.820,52 (C) 
	24/6/2010

	R$ 140.956,02 (D) 
	9/12/2010

	R$ 14.599,81 (C) 
	10/5/2011

 (...) ”
	É o Relatório.

Carlos Humberto de Oliveira Junior (OAB/MT nº 11.208-B).

Procuradora-Geral Cristina Machado da Costa e Silva.

TOMADA DE CONTAS ESPECIAL. CONVÊNIO. INEXECUÇÃO PARCIAL DO OBJETO E IMPUGNAÇÃO DE DESPESAS. SOLIDARIEDADE. CONTAS IRREGULARES, DÉBITO E MULTA. 1. A não comprovação da boa e regular aplicação da integralidade dos recursos recebidos enseja o julgamento pela irregularidade das contas e pela condenação em débito e em multa dos responsáveis.

TOMADA DE CONTAS ESPECIAL (TCE)

Secretaria do TCU no Estado de Mato Grosso (Sec-MT).

Inicialmente, registro que atuo nos presentes autos por força do art. 152 do Regimento Interno do TCU (RI/TCU) .
2.	Conforme já delineado no relatório precedente, a presente Tomada de Contas Especial foi instaurada em virtude da inexecução parcial do objeto e da impugnação de despesas quanto aos recursos repassados ao Município de Tapurah/MT por força do Convênio CRT/MT/019/2009, que tinha por objeto a recuperação de estradas vicinais padrão alimentadora em três projetos de assentamento (PA Santa Luzia, PA Rio Borges e PA Bonanza) .
3.	Tendo sido apontado que as irregularidades ocorreram durante a gestão do ex-Prefeito Milton Geller e que os pagamentos pertinentes à despesas impugnadas foram realizados em benefício da sociedade Certa Construtora de Obras Ltda, foi promovida a citação solidária de ambos para que apresentassem alegações de defesa e/ou recolhessem os débitos imputados aos cofres do Instituto Nacional de Colonização e Reforma Agrária.
4.	Devidamente citados, conforme peças 25 e 28, somente o ex-gestor, com efeito, apresentou alegações de defesa (peça 27) . Contudo, apesar da revelia da sociedade Certa Construtora de Obras, a defesa ofertada pelo ex-gestor, em seus aspetos objetivos, aproveita à aludida sociedade.
5.	No entanto, apesar a documentação presentada pelo ex-gestor, este não conseguiu elidir, totalmente, as irregularidades apontadas.
6.	No caso, as citações se deram por conta da não execução de alguns serviços previstos no plano de trabalho e execução de outros serviços não previstos no plano de trabalho e sem previsão contratual, causando prejuízo ao erário, quais sejam: a) serviços topográficos; b) realização de estudos ambientais e de recuperação de jazidas; c) instalação dos bueiros simples e duplos, e das respectivas bocas.
7.	Com relação aos serviços topográficos, destacou a Unidade Técnica que seria impossível a obra ter sido executada sem a realização dos mesmos, razão pela qual opinou pela exclusão de parte do débito atinentes a tais serviços.
8.	Com efeito, como bem demonstrou a i. Representante do MP/TCU (peça 32, item 5) , “embora tais serviços tenham constado do plano de trabalho aprovado pelo concedente, o fato de se referirem à recuperação de pistas já existentes, com traçado definido, é suficiente para presumir serem desnecessários ao menos os serviços de “locação e levantamento do eixo da estrada, inclusive nivelamento”. Assim, diante da não apresentação de evidências da realização desses serviços – exigência estipulada nas especificações técnicas do serviço, vale frisar (peça 1, p. 71) –, cabe impugnar os valores correspondentes, que somam R$ 24.007,68 (peça 1, p. 64) .”
9.	Assim, seguindo essa esteira de raciocínio, justifica-se excluir do débito apenas os “serviços de “lançamento da linha de greide, locação das obras de arte, cubação e expedição de notas de serviço de terraplenagem”, que de fato se mostram necessários para realizar as novas intervenções nos pavimentos”. De modo a, via de consequência, afastar o débito do montante respectivo, qual seja, R$ 6.054,42 (peça 1, p. 64) .
10.	Já quanto aos estudos ambientais e recuperação de jazidas, o próprio ex-gestor confessou que não foram executados, razão pela qual impõe-se sua condenação neste ponto. Com relação à instalação dos bueiros, contudo, razão assiste ao ex-gestor, pois embora também tenha confessado, neste ponto, que a instalação dos bueiros existentes não se deu de acordo com o projeto, eles terminaram aceitos pelo tomador de contas, por beneficiarem a obra e a comunidade (peça 3, p. 87) , não havendo, como bem destacou o MP/TCU, como desprezar, nesse contexto, o apontamento constante de relato de engenheiros do Incra que, em vistoria às obras em maio de 2013, consignaram a execução de serviços de escavação mecânica de valas em volume total de 6.200 m³, que, ao preço unitário de R$ 3,25/m³, correspondem a R$ 20.150,00 (peça 2, p. 83-84, peça 2, p. 174) . (peça 32, item 9) 
11.	Sendo assim, aquiesço aos ajuste propostos pelo MP/TCU para fixar o débito remanescente em R$ 140.956,02, integralmente oriundo do pagamento por serviços não executados, sendo composto pelos valores de R$ 120.836,67 (R$ 126.891,09 – R$ 6.054,42 relativo a parte dos serviços topográficos) e de R$ 20.119,35 (R$ 40.269,35 – R$ 20.150,00 relativo à execução atestada de serviços de escavação de valas para bacias de acumulação e amortecimento) , sem prejuízo do abatimento dos créditos informados nos autos.
12.	Outrossim, ainda quanto ao débito, cabe também destacar que a unificação proposta pelo MP/TCU se mostra absolutamente adequada, racional e econômica, pois como o débito é imputado de forma solidária também à Construtora beneficiária dos pagamentos, impõe-se, conservadoramente, tomar-se a data do último pagamento efetuado a ela como referência para o cálculo dos acréscimos legais sobre todo o montante do débito. (peça 32, itens 12 e 13) 
13.	Por fim, quanto à pretensa prescrição da pretensão punitiva, não há que se falar em sua ocorrência, pois, como bem destacado pela Unidade Técnica, tem-se como referência para tal aferição o prazo prescricional de dez anos previsto no art. 205 do Código Civil vigente, a contar da data de ocorrência da irregularidade (Acórdão 1441/2016-TCU-Plenário) . Nesse contexto, como, no presente caso, os fatos geradores ensejadores dos débitos ocorreram entre 24/6/2010 e 9/12/2010, sendo que os responsáveis foram citados por este Tribunal antes do transcurso do prazo de dez anos estabelecido na lei civil, não há que se falar em prescrição da pretensão punitiva.
14.	Em face do exposto, acolho a proposta da Unidade Técnica, com os ajustes propostos pelo MP/TCU, e Voto no sentido de que seja adotado o Acórdão que ora submeto à consideração deste Colegiado.
TCU, Sala das Sessões Ministro Luciano Brandão Alves de Souza, em 26 de fevereiro de 2019.
RAIMUNDO CARREIRO 
Relator